【裁判字號】    98,訴,918
【裁判日期】    990323
【裁判案由】    強盜
【裁判全文】
臺灣苗栗地方法院刑事判決               98年度訴字第918號
公  訴  人  臺灣苗栗地方法院檢察署檢察官
被      告  甲○○
指定辯護人  本院公設辯護人丙○○
上列被告因強盜案件，經檢察官提起公訴（98年度偵字第5954號
），本院判決如下：
    主  文
甲○○共同犯強盜罪，處有期徒刑貳年陸月；又結夥三人以上竊
盜，因脫免逮捕，而當場施以強暴，處有期徒刑柒年。應執行有
期徒刑玖年。
    事  實
一、甲○○因經濟拮据，乃與姓名、年籍不詳之成年男子1 人（
    下稱某甲）共謀以進入民宅假借問路之方式，查探有無取得
    財物之機會，謀議既定，其2 人即於民國98年8 月10日上午
    10時50分許，共乘1 部白色自用小客車，行至苗栗縣苑裡鎮
    苑港里2 鄰14-6號乙○○之住宅，向乙○○假意詢問是否有
    1 陳姓男子住在該處，並經由觀察得知乙○○係年邁婦女，
    當時獨自在家，且頸上掛有1 條金項鍊，而認有可趁之機，
    其2 人竟共同意圖為自己不法之所有，基於強盜之犯意聯絡
    ，先行假裝離去，實則由某甲回到車內駕駛該車把風接應，
    並由甲○○於同日11時許，再度前往乙○○之住宅，並自行
    進入廚房內（侵入住居部分未據告訴），以雙手壓住乙○○
    之頸部，欲強取該金項鍊，乙○○見狀害怕不已，除呼喊救
    命之外，並將雙臂交叉於胸前護住頸部，甲○○竟仍不離手
    ，而持續以手壓住乙○○之頸部並拉扯該金項鍊達1 分多鐘
    ，至乙○○不能抗拒，而強行扯斷乙○○頸上之金項鍊後得
    手離去，旋即逃往屋外搭乘某甲駕駛之上開自用小客車逃逸
    。嗣甲○○因逃兵於98年8 月24日遭憲兵逮捕，經員警於同
    年8 月26日詢問其在逃兵通緝期間是否另有犯案，其乃於遭
    發覺前，主動向員警坦承在乙○○前開住宅內犯案，而自首
    接受裁判。
二、甲○○另於98年8 月18日前不久，經查訪得知苗栗縣通霄鎮
    坪頂里14鄰125 號丁○○住宅內供奉之媽祖神尊上，配戴有
    金牌3 面，乃於98年8 月18日下午1 時38分許，夥同姓名、
    年籍不詳之成年男子2 人（下稱某乙、某丙），共同意圖為
    自己不法之所有，基於竊盜之犯意聯絡，共乘1 部白色自用
    小客車前往上開丁○○之住宅，由某乙、某丙負責在車上把
    風接應，甲○○則進入屋內神明廳，徒手竊取媽姐神尊上之
    金牌3 面得手（侵入住居部分未據告訴）。嗣經丁○○之女
    兒賴美華查覺後出聲喊叫，甲○○即逃往屋外，丁○○則聞
    聲從後追趕，在屋外約100 至200 公尺處逮獲甲○○，並將
    之壓制在地取回上開金牌。詎甲○○不斷掙脫，而某乙、某
    丙見甲○○遭逮獲，其3 人竟共同基於為脫免逮捕而施強暴
    之犯意聯絡，由某乙、某丙持其與甲○○共同預先準備，欲
    供逃脫所用之辣椒噴霧1 罐（未扣案），朝丁○○之雙眼噴
    灑，致丁○○雙眼刺痛難忍、無法張開而不能抗拒，甲○○
    隨即趁機逃逸，並與某乙、某丙共乘上開自用小客車離去。
    嗣經警方調閱丁○○屋內監視錄影畫面，清楚攝錄甲○○行
    竊時之影像，始循線查獲上情。
三、案經苗栗縣警察局通霄分局報請國防部中部地方軍事法院檢
    察署移請臺灣苗栗地方法院檢察署檢察官偵查起訴。
    理  由
一、按現行刑事訴訟法為保障被告之反對詰問權，排除具有虛偽
    危險性之傳聞證據，以求實體真實之發見，於該法第159 條
    第1 項明定被告以外之人於審判外之言詞或書面陳述，除法
    律有規定者外，不得作為證據。而刑事訴訟法第159 條之1
    至159 條之4 有傳聞法則之例外規定，且被告以外之人於審
    判外之陳述，雖不符前4 條之規定，而經當事人於審判程序
    同意作為證據，法院審酌該言詞陳述或書面陳述作成時之情
    況，認為適當者，亦得為證據；當事人、代理人或辯護人於
    法院調查證據時，知有第159 條第1 項不得為證據之情形，
    而未於言詞辯論終結前聲明異議者，視為有前項之同意，刑
    事訴訟法第159 條之5 定有明文。本案以下所引用之被告以
    外之人於審判外之陳述（含書面陳述），業經本院於準備程
    序及審理時予以提示並告以要旨，且各經檢察官、被告及辯
    護人表示意見，迄於言詞辯論終結前，均未主張有刑事訴訟
    法第159 條第1 項不得為證據之情形，是應視為同意作為證
    據，且經本院審酌後，無取得證據違法、欠缺供述之任意性
    或證據證明力顯然偏低等不適當之情形，認均有證據能力，
    合先敘明。
二、上開犯罪事實，業據被告甲○○於本院審理時坦承不諱（見
    本院卷第98頁），辯護人雖為被告辯稱：被告抓住乙○○之
    脖子，只是要趁隙將項鍊扯走，並沒有施以其他不法之暴力
    行為，此部分應僅構成搶奪，而不構成強盜罪；至被告準備
    辣椒噴霧，是為了避免逃兵期間被抓而備用，被告竊取丁○○所有之金牌時，是被告單獨一人所為，沒有事先與其他兩
    位同行之人商議在附近接應，或使用噴霧器噴灑丁○○之眼
    睛，故不能將同行之人自行決定之事，命被告同負加重準強
    盜罪責云云。惟查：
  (一)98年8 月10日上午，被告與某甲先行假裝問路，再由被告進
    入乙○○屋內，強取乙○○頸部金項鍊之過程，業據證人乙○○於本院證稱：案發當日有兩人向伊問路，伊回答不知道
    後，被告就出去了，過了一會兒被告又回頭，手壓著伊脖子
    搶走金子，搶走後有1 台白色的車子來接他走，被告壓住伊
    脖子時伊有喊救命，平常白天只有伊1 人在家，伊護著項鍊
    ，被告從伊脖子上硬搶走，搶了就出去了，被告進來時是站
    在門檻，伊在廚房，伊是老人沒有力氣抵抗，只護著脖子，
    被告就把伊壓下去，過程至少有6 、7 分鐘，被告壓住伊脖
    子時，伊會無法呼吸，很難過，勒完就搶走金子，過程中伊
    還有掙扎一下，一直喊救命躲到旁邊去，被告還是一直過來
    搶，最後還是被搶走等語明確（見本院卷第75-83 頁）。被
    告亦於本院審理時供承：伊確實有用手壓住乙○○之脖子，
    硬要拉扯項鍊，拉到之後伊就走了，過程約有1 分多鐘，因
    為乙○○有掙扎，伊就硬要拉項鍊，乙○○就是一直護住等
    語在卷（見本院卷第88、93頁反面）。證人乙○○前述被告
    強取金項鍊所用之時間，雖與被告自述之1 分多鐘不符，然
    其餘過程均與被告所述大致相符，且證人乙○○係在自家忽
    遭陌生之被告侵入，近距離動手強取其金項鍊，在此孤立無
    援之情況下，因內心過度驚恐，而覺受害之時間經過甚為緩
    慢，亦屬事理之常，尚難認證人乙○○所述有故為誇大不實
    之處。而搶奪與強盜雖同具不法得財之意思，然搶奪僅係乘
    人不備公然掠取，若施用強暴、脅迫或他法使被害人身體上
    或精神上處於不能抗拒之狀態，而取其財物或令其交付者，
    則為強盜，又強盜罪之所謂「不能抗拒」，係指行為人所為
    之強暴、脅迫等不法行為，就當時之具體事實，予以客觀之
    判斷，足使被害人身體上或精神上達於不能或顯難抗拒之程
    度而言（最高法院94年度台上字第2266號判決參照）。則本
    案被害人乙○○為高齡70歲之婦女，當時獨自在家，年邁體
    衰，面對正值青壯之被告，近距離以手壓住其頸部，令其感
    到呼吸困難，前後過程長達1 分多鐘，在此客觀情狀下，被
    害人心中自深感恐懼而無力反抗，故被告在此情況下強取財
    物之行為，顯係以有形之暴力壓制被害人乙○○之意思自由
    ，被害人確已陷於不能抗拒之程度無誤，辯護人認被告僅該
    當於搶奪罪之要件，實有誤會。
  (二)至被告於98年8 月18日下午1 時38分許，夥同某乙、某丙至
    丁○○住處附近，由被告進入屋內行竊丁○○所有之金牌3
    面，得手後，為脫免逮捕，由某乙、某丙其中1 人持辣椒噴
    霧朝丁○○之雙眼噴灑，使被告順利逃脫等節，亦據證人丁○○於本院證稱：伊住處是三合院，案發當時門未緊閉，被
    告把門打開拿走神尊上的金牌，伊女兒看到大喊，被告就跑
    走，伊騎機車在後面追，被告一直在伊視線內，追了大約一
    、二百公尺追上被告，並將被告壓制在地，從被告口袋拿出
    金牌，當時金牌已被揉成一團，被告被伊壓在地上時有說「
    不要抓我」，約2 、3 分鐘後，有2 個同夥忽然出現靠近伊
    ，拿噴霧噴伊眼睛，伊沒有看到噴霧從何處取出，伊眼睛被
    噴的瞬間，感覺很刺痛，已經張不開、看不見了，後來是在
    監視器畫面中看到被告等3 人開1 台白色自用小客車跑走等
    語綦詳（見本院卷第46-51 頁），核與證人賴美華於偵查中
    之證述（見5954號偵卷第5-6 頁）大致相符，並有被害人丁○○住處監視錄影翻拍畫面6 張、路口監視器畫面2 張、遭
    竊現場暨金牌照片6 張等附卷可佐（見同卷第26-33 頁）。
    而被告與某乙、某丙共謀犯案，及前開辣椒噴霧係作為逃脫
    之用等情，復經被告於本院供稱：伊曾進去被害人丁○○家
    中問路，看到屋內有供奉神像，上面有金牌，案發當日伊就
    跟同案另外2 人提議，他們也說沒有錢，伊就提議要去作案
    ，同案2 人是伊朋友，伊忘記辣椒噴霧當時是在誰身上，伊
    記得案發前兩天就放在伊身上沒有拿出來，攜帶辣椒噴霧是
    因為怕被抓到，可供脫身之用，同案2 人知道伊被通緝，害
    怕伊被抓走，所以才來救伊，辣椒噴霧也是同案2 人買的，
    那時候是想說放在伊身上比較方便，偷東西可以噴，怕伊被
    抓可以防身等語明確（見本院卷第90-96 頁）。是被告與某
    乙、某丙既對行竊被害人丁○○住處之神像金牌具有犯意聯
    絡，並共乘1 車前往丁○○住處，由某乙、某丙將車輛停放
    附近，在車內把風接應，則被告在行竊得手之後，依原訂計
    畫，本應由某乙或某丙駕車搭載被告離去為是，此由被告遭
    被害人丁○○逮獲並壓制在地不久，某乙、某丙即下車前來
    搭救，而未棄被告離去一節即明。至被告遭被害人丁○○逮
    捕後，實際持辣椒噴霧朝丁○○眼睛噴灑之人，雖非被告本
    人，然按共同正犯之意思聯絡，不限於事前有所協議，其於
    行為當時，基於相互之認識，以共同犯罪之意思參與者，亦
    無礙於共同正犯之成立；又共同正犯意思之聯絡並不限於事
    前有所謀議，即僅於行為當時有共同犯意之聯絡者，亦屬之
    ，且其表示之方法，亦不以明示通謀為必要，即相互間有默
    示之合致，亦無不可（最高法院73年台上字第1886、2364號
    判例參照），是被告與某乙、某丙既均知悉攜帶辣椒噴霧之
    目的，係供被告躲避逮捕，用以逃脫，且被告遭丁○○壓制
    後，仍呼喊「不要抓我」，毫無束手就擒之意，則縱被告當
    時並未明示某乙、某丙應取出該辣椒噴霧使用，而係某乙、
    某丙見狀後，與被告基於相互間欲脫免逮捕、逃離現場之默
    示合意，由其2 人持該噴霧朝丁○○噴灑，亦無礙於被告就
    此強暴行為應負共同正犯之責。故辯護人辯稱被告對此部分
    並無犯意聯絡云云，實難憑採。
  (三)綜上所述，本案事證明確，被告前揭犯行均堪予認定，應依
    法論科。
三、按刑法第329 條所謂當場，固不以實施竊盜或搶奪者尚未離
    去現場為限，即已離盜所而尚在他人跟蹤追躡中者，仍不失
    為當場；次按刑法第330 條之強盜罪，不僅指自始犯同法第
    328 條之強盜罪而言，即同法第329 條之準強盜罪，亦包括
    之，故犯準強盜罪而有該法第321 條第1 項各款情形之一，
    自應依第330 條論處，最高法院著有28年上字第1984號判例
    、95年度台上字第4335號判決要旨可資參照。查被告於如事
    實欄二所示時、地，與某乙、某丙結夥竊取被害人丁○○之
    神像金牌，得手後逃逸之際，始終未脫離丁○○之視線追躡
    中，則其與同夥2 人對丁○○施以強暴，以脫免逮捕，自仍
    屬當場所為。又被告與某乙、某丙共同持辣椒噴霧朝丁○○
    之眼睛噴灑，使其眼睛遭受辛辣之刺激，而無法張開雙眼，
    暫時失去視覺，該強暴行為，客觀上已達使人難以抗拒之程
    度，至為明確。是核被告如事實欄一所為，係犯刑法第328
    條第1 項之普通強盜罪，及如事實欄二所為，係犯刑法第
    329 條之準強盜罪，而有同法第321 條第1 項第4 款所定結
    夥三人以上而犯之情形，應依同法第330 條第1 項加重準強
    盜罪論處。又被告就如事實欄一所示犯行與某甲2 人間；就
    如事實欄二所示犯行與某乙、某丙3 人間，有犯意聯絡及行
    為分擔，應論以共同正犯。被告所犯前開2 罪，犯意各別，
    行為互殊，應予分論併罰。
四、又被害人乙○○於98年8 月10日遭被告強盜財物後，雖有立
    即向警方報案，然依其指述內容，並無足資識別被告即為犯
    案之人之具體特徵，而被告係於服役期間因無故離去職役，
    遭國防部中部地方軍事法院檢察署於98年7 月28日發布通緝
    ，嗣於同年8 月24日經憲兵尋獲逮捕後，於同年8 月26日經
    員警詢問被告在逃兵通緝期間是否另有犯案，被告乃主動向
    員警坦承在乙○○前開住宅內犯案之事，再由員警於同年9
    月7 日提供犯嫌照片供乙○○指認，確認犯案之人即為被告
    無誤，故被告就犯罪事實一之部分，係於其身分被偵查機關
    發覺前，即主動向員警坦承犯案，此有各該警詢筆錄、指認
    犯嫌照片一覽表、國防部中部地方軍事法院檢察署通緝書等
    在卷可證（見國防部中部地方軍事法院檢察署偵卷第7-9 、
    21-26 、32-33 、49頁），堪認本案犯罪事實一之部分，被
    告已符合自首之要件，本院認其犯罪手段雖非平和，但並未
    對被害人之生命、身體造成嚴重傷害，且到案後大致坦承犯
    行等情，應適合依刑法第62條前段之規定，對其所犯之普通
    強盜罪減輕其刑。爰審酌被告正值青壯，不思循正途賺取所
    需，竟擅入被害人乙○○、丁○○之住宅強盜、竊取財物，
    於失風被捕之際，為圖脫免逮捕，更對於被害人丁○○施以
    強暴，影響社會治安甚鉅，惟念及被告犯後大致能坦承犯行
    ，並於本院為認罪之表示，態度尚可，暨衡酌其犯罪之動機
    、手段、其智識程度、生活狀況等一切情狀，分別量處如主
    文所示之刑，並定其應執行之刑，以資懲儆。至被告攜帶，
    噴灑被害人丁○○眼睛所用之辣椒噴霧器1 罐，因未經扣案
    ，為免將來執行之困難，不另為沒收之諭知，附此敘明。
據上論斷，應依刑事訴訟法第299 條第1 項前段，刑法第28條、
第328 條第1 項、第329 條、第330 條第1 項、第321 條第1 項
第4 款、第62條、第51條第5 款，判決如主文。
本案經檢察官黃俊鳴到庭執行職務。
中    華    民    國    99    年    3     月    23    日
                  刑事第三庭審判長法  官  柳章峰
                                  法  官  許蓓雯
                                  法  官  顏苾涵
以上正本證明與原本無異。
如不服本判決應於收受判決後10日內向本院提出上訴書狀，並應
應敘述具體理由。其未敘述上訴理由者，應於上訴期間屆滿後20
日內向本院補提理由書(均須按他造當事人之人數附繕本)「切勿
逕送上級法院」。
中    華    民    國    99    年    3     月    23    日
如不服本判決應於送達後10日內向本院提出上訴狀
                                   書記官  涂村宇
附錄本判決論罪科刑法條：
中華民國刑法第328 條、第329 條、第330 條、第321 條
中華民國刑法第328條
（普通強盜罪）
意圖為自己或第三人不法之所有，以強暴、脅迫、藥劑、催眠術
或他法，至使不能抗拒，而取他人之物或使其交付者，為強盜罪
，處 5 年以上有期徒刑。
以前項方法得財產上不法之利益或使第三人得之者，亦同。
犯強盜罪因而致人於死者，處死刑、無期徒刑或 10 年以上有期
徒刑；致重傷者，處無期徒刑或 7 年以上有期徒刑。
第 1 項及第 2 項之未遂犯罰之。
預備犯強盜罪者，處 1 年以下有期徒刑、拘役或 3 千元以下罰
金。
中華民國刑法第329條
（準強盜罪）
竊盜或搶奪，因防護贓物、脫免逮捕或湮滅罪證，而當場施以強
暴脅迫者，以強盜論。
中華民國刑法第330條
（加重強盜罪）
犯強盜罪而有第 321 條第 1 項各款情形之一者，處 7 年以上
有期徒刑。
前項之未遂犯罰之。
中華民國刑法第321條
（加重竊盜罪）
犯竊盜罪而有左列情形之一者，處 6 月以上、 5 年以下有期徒
刑：
一、於夜間侵入住宅或有人居住之建築物、船艦或隱匿其內而犯
    之者。
二、毀越門扇、牆垣或其他安全設備而犯之者。
三、攜帶兇器而犯之者。
四、結夥三人以上而犯之者。
五、乘火災、水災或其他災害之際而犯之者。
六、在車站或埠頭而犯之者。
前項之未遂犯罰之。

司法院資訊處製作；財團法人民間司法改革基金會備份。
